【裁判字號】    98,上訴,4656
【裁判日期】    990128
【裁判案由】    殺人未遂等
【裁判全文】
臺灣高等法院刑事判決                98年度上訴字第4656號
上  訴  人
即  被  告  乙○○
指定辯護人  本院公設辯護人陳德仁
上列上訴人因殺人未遂等案件，不服臺灣板橋地方法院97年度訴
字第715號，中華民國98年1月22日第一審判決（起訴案號：臺灣
板橋地方法院檢察署97年度偵字第1836號），提起上訴，本院判
決如下：
    主  文
上訴駁回。
    事  實
一、乙○○透過朋友綽號「阿林仔」而認識甲○○，2人於民國9
    6年11月23日凌晨4時30分許，同在台北縣土城市○○路15號
    土地公廟前飲酒（未致不能辨識其行為違法或欠缺依其辨識
    而行為之能力），因乙○○不滿甲○○指其涉嫌搶取新台幣
    （下同）1200元（強盜部分，由臺灣板橋地方法院檢察署檢
    察官以97年度偵字第1836號不起訴處分確定），雙方因而發
    生口角拉扯，乙○○忿而自土地公廟附近攤販處，取得非其
    所有客觀上可對人之生命、身體構成威脅顯可為兇器之西瓜
    刀1 把，返回土地公廟前藏放後，再往臺北縣土城市○○街
    附近之公園，向不知其已備妥西瓜刀之子張志強哭訴上情，
    並夥同張志強同往土地公廟前找甲○○理論。同年月日凌晨
    5 時許，乙○○、張志強返回土地公廟前，張志強即基於傷
    害犯意，上前拉住甲○○，質問其為何毆打乙○○，並徒手
    毆打甲○○臉頰（張志強所涉傷害部分，業據甲○○撤回告
    訴，另經原審法院判決公訴不受理確定），經甲○○甩開張
    志強後，乙○○明知以鋒刃堅硬西瓜刀揮砍人體重要部位頭
    部，足以使人重創、出血而死亡，乃單獨基於殺人犯意，持
    上開預藏之西瓜刀朝甲○○頭部、上身及右腿揮砍，甲○○
    見狀，舉起雙手阻擋，致甲○○受有多處撕裂傷，包括頭皮
    傷口約10公分，左耳上傷口約5公分，右下肢傷口約3公分、
    右前臂傷口約2公分、左手前臂深度撕裂傷約8公分，深及肌
    腱，合併8條伸肌腱斷裂、左手尺骨遠端骨折等傷害，乙○
    ○揮砍甲○○後，口出「殺呼你死」，經張志強從中阻擋乙
    ○○繼續揮砍，並見甲○○血流滿面，始罷手與張志強迅離
    現場，復將上開西瓜刀丟棄在臺北縣土城市○○街32號前之
    某路邊攤架下。甲○○經緊急送往財團法人亞東紀念醫院（
    下稱亞東醫院）急救，始倖免於難，而未生死亡結果。嗣於
    96 年12月31日18時30分許，甲○○就醫身體稍有恢復始報
    警處理，經警拘提乙○○及張志強，由乙○○帶同警方前往
    上開西瓜刀丟棄地點，扣得乙○○上開西瓜刀1把。
二、案經甲○○訴由臺北縣政府警察局土城分局報請臺灣板橋地
    方法院檢察署檢察官偵查起訴。
    理  由
一、以下所引證據，經本院當庭提示，檢察官、上訴人即被告乙
    ○○及其選任辯護人對於被告以外之人於審判外之言詞及書
    面陳述，均表示無意見，同意作為證據（本院卷第29反面）
    ，且本院審酌該言詞陳述或書面陳述作成時，並無違法或不
    當之狀況，依刑事訴訟法第159條之5第1 項規定，均有證據
    能力，合先敘明。
二、訊據被告對於上開時、地先備妥西瓜刀，再找張志強返回土
    地公廟前，且甲○○受有如事實欄所示傷勢係其造成等情坦
    承不諱，惟矢口否認有何殺人未遂行為，辯稱：伊只是單親
    家庭，小孩有弱智及精神異常，長期壓力造成伊痛苦萬分，
    以致一時衝動。惟倘其有殺人意圖，理應事前與張志強一起
    商議持刀向甲○○尋釁、報復及理論，而非張志強見伊持刀
    砍殺，趕緊阻攔。以診斷證明書記載，甲○○傷勢屬表皮撕
    裂傷，未深及見骨，足見伊當時用力非猛。甲○○對伊是否
    口出「殺死你」，前後不一，且張志強亦未聽聞伊口出惡言
    ，足證甲○○所陳，與事實不符，縱或伊曾口出「殺呼你死
    」僅係事後嗆聲、氣話。伊本於傷害犯意，甲○○既撤回共
    犯張志強傷害告訴，本案應諭知不受理云云。
三、然查：
(一)上開事實，業經證人即告訴人甲○○證述綦詳，並有亞東紀
    念醫院診斷證明書、起獲證物照片14幀、甲○○受傷照片14
    幀、財團法人亞東紀年醫院97年4月18日亞歷字第097641021
    7 號函附甲○○病歷存卷可參（偵卷第24、30至42頁、原審
    卷第52至83頁），復有西瓜刀1把扣案足憑。扣案西瓜刀1把
    ，經本院勘驗結果，刀長50公分、刀身長40公分，刀柄10公
    分，刀寬4.2 公分，刀鋒鋒利，有本院勘驗筆錄存卷可參。
(二)甲○○證稱：96年11月23日凌晨4 時30分許，在土地公廟前
    ，因懷疑被告伸手拿我口袋1200元，遂將被告推倒在地。約
    隔30分鐘後，被告返回現場持西瓜刀朝我頭部砍2 刀，要繼
    續往我頭部砍時，我為了保護頭部，便用手去擋，造成左手
    手筋被砍斷好幾條，腳也被砍1 刀，後來全身流血過多倒地
    ，他們才離開。被告在砍完之後，有說「殺呼你死」。張志
    強在被告砍我時，有把我們拉開（偵卷第23、80、81頁）。
    證人即同案被告張志強證述：被告告訴我說她被欺負，我們
    一起到土地公廟前，找甲○○算帳。到場時，被告很生氣，
    就衝過去砍甲○○，伊原本沒看到被告身上帶刀，到了現場
    ，被告就拿出刀來，伊即上前勸架等語（偵卷第16、81頁）
    。參以甲○○因此受有多處撕裂傷，包括頭皮傷口約10公分
    ，左耳上傷口約5公分，右下肢傷口約3公分、右前臂傷口約
    2公分、左手前臂深度撕裂傷約8公分，合併8 條伸肌腱斷裂
    、左手尺骨遠端骨折等傷害，有亞東醫院診斷證明書、亞東
    醫院回函及所附病歷資料在卷可稽。綜上各情，堪認被告遭
    甲○○質疑強取甲○○財物引發不滿，遂備妥西瓜刀，並與
    不知其備妥西瓜刀之子張志強同往土地公廟前找甲○○理論
    ，再持西瓜刀朝甲○○頭、手、腳等處揮砍，甲○○為免頭
    部受傷，始以雙手阻擋，因此受有如事實欄所示傷勢等情，
    堪以認定。
(三)按殺人未遂罪與傷害罪之區別，應以有無殺意，即其下手加
    害時有無死亡之預見為斷，其受傷之多寡，是否致命部位，
    雖可藉為認定有無殺意之心證，且為重要之參考資料，惟非
    判斷二罪間之絕對標準，仍須斟酌當時客觀環境及其他具體
    情形加以判斷（最高法院90年度台上字第1281號判決意旨參
    照）。再按行為人於實施攻擊行為之際，是否具備殺人犯意
    ，則可依創傷之部位、創傷之程度、兇器之種類、兇器之用
    法、行為人與被害人之關係與恩怨、攻擊行為結束後之舉措
    等予以綜合判斷（最高法院85年度台上字第1639號、94年度
    台上字第412 號判決意旨參照）。本件被告持用之西瓜刀，
    刀身長40公分，刀鋒銳利，屬尖銳堅硬之刀械，足供為殺害
    人體之利器，有本院勘驗筆錄、照片在卷可稽。而頭部為脆
    弱之器官，頭部內有中樞神經支配人體感官、語言、行動等
    活動屬重要之臟器，倘遭尖銳刀刃揮砍，足以使人喪失生命
    ，此乃眾所周知之事，且被告自承：知道西瓜刀砍人頭部，
    可以致人於死；因自認自己打不贏甲○○，所以先備妥西瓜
    刀藏起來，再去找張志強（偵卷第69、81頁），足證被告早
    有預謀以西瓜刀揮砍甲○○致死之企圖，並於揮砍甲○○後
    ，口出「殺呼你死」等語，已如上述。再觀諸甲○○受有如
    事實欄所示傷勢，均集中在頭、耳部分，而右前臂、左手前
    臂之傷勢，如同甲○○所陳，係為防被告繼續朝其頭部砍殺
    而伸手阻擋，以甲○○頭皮傷約10公分、左手前臂深度撕裂
    傷約8公分，合併8條伸肌腱斷裂、左手尺骨遠端骨折，倘非
    甲○○以雙手前臂加以阻擋被告持西瓜刀猛力揮砍，甲○○
    頭部傷勢當非僅止於頭皮傷約10公分，益見被告下手力道猛
    烈、兇狠，顯有剝奪甲○○生命之意甚明。佐以被告見甲○
    ○血流如注後，並經張志強阻擋，始偕張志強離開，對甲○
    ○不聞不問，益發可見被告殺意甚堅，至為灼然。
(四)被告雖以前詞置辯。然以甲○○原在土地公廟前休息，對被
    告夥同張志強到場，並遭張志強徒手毆打後，再由被告持西
    瓜刀揮砍頭部，並以雙手抵擋西瓜刀之揮砍，對於突如其來
    的危急狀況，誠難令其對整個被殺過程如數家珍逐一陳述無
    訛，則甲○○於警詢、偵查中對被告何時口出「殺呼你死」
    雖有不同，尚與常情不悖。惟因甲○○經檢察官再次質問時
    ，方仔細回想而以被告持西瓜刀揮砍結束後，始口出「殺呼
    你死」，當以此為本院認定事實之依據。又張志強以其未曾
    聽聞被告口出「殺呼你死」，因被告為其母親，且殺人未遂
    為最輕本刑為有期徒刑10年以上重罪，自無法期待其據實陳
    述，故張志強上開所陳，不足為有利被告之認定。張志強雖
    與被告同往土地公廟，並先徒手毆打甲○○，然其不知被告
    早已備妥西瓜刀，業經張志強、被告陳明在卷，顯然被告事
    先不欲張志強知悉其已準備西瓜刀供殺害甲○○之用，而單
    獨基於殺人故意，持刀砍殺甲○○，則被告未於事前與張志
    強討論尋釁、報復之細節，且張志強見被告持刀揮砍時，急
    忙攔阻，要與常情相符。以被告下手猛烈，造成甲○○左手
    前臂深度撕裂傷約8公分，合併8條伸肌腱斷裂、左手尺骨遠
    端骨折，並於持西瓜刀揮砍甲○○結束後，口出「殺呼你死
    」，足證明被告有致甲○○於死地之意圖，已非單純嗆聲、
    氣話可比擬。至亞東醫院97年6月17日亞歷字976410369號函
    ，雖認甲○○所受傷勢無立即之生命危險，此僅係被告以殺
    人故意，著手持西瓜刀朝甲○○頭部揮砍，因甲○○以雙手
    阻擋，及張志強從中拉開被告與甲○○，始倖免於難之故，
    亦不足以此認被告無殺人故意。
(五)被告雖以其當時有飲酒，然以其迭次對於案發原因，在何處
    拿取西瓜刀，何處尋找張志強，事後將西瓜刀丟棄於何處，
    並攜同警員查扣西瓜刀在案，益見被告於案發當時，雖有飲
    酒，尚無致其辨識行為違法或依其辨識而行為之能力，顯著
    減低之情形存在。又被告雖邀同張志強前往土地公廟找尋甲
    ○○理論，因張志強不知被告早已備妥西瓜刀，且張志強於
    被告揮砍甲○○時，從中拉開2 人，均如前所述，顯然本件
    係被告單獨基於殺人故意而持西瓜刀砍殺甲○○無誤。被告
    所犯為殺人未遂罪，不因甲○○於原審就張志強傷害部分撤
    回告訴而影響。
(六)綜上所述，被告所辯，均不足採。本件事證明確，被告犯行
    ，已堪認定，應依法論科。
四、原審認被告犯行明確，適用刑法第271條第2項、第1項、第2
    5條第2項規定，並審酌被告僅因細故即持刀行兇，造成甲○
    ○身心受傷害，暨被告手段暴戾，嚴重危害社會治安，惡性
    匪淺，及其犯罪動機、目的、犯後未能賠償甲○○所受之損
    失等一切情狀，量處有期徒刑5年2月。且因扣案西瓜刀，雖
    被告與張志強曾以該西瓜刀為家裡所有，然事後為被告所否
    認，因張志強既不知被告何時備妥西瓜刀，自無從判斷是否
    為家中所有之物，因非義務沒收之物，亦無積極證據足資證
    明為被告所有之物，爰不為沒收之諭知。經核其認事用法均
    無違誤，量刑亦屬妥適。被告上訴否認犯行，核無足取，已
    如上述，自應予駁回。
據上論斷，應依刑事訴訟法第368條，判決如主文。
本案經檢察官柯麗鈴到庭執行職務。
中    華    民    國    99    年     1    月    28    日
                  刑事第二庭審判長法  官 洪光燦
                                  法  官 楊照男
                                  法  官 李麗玲
以上正本證明與原本無異。
如不服本判決，應於收受送達後10日內向本院提出上訴書狀，其
未敘述上訴之理由者並得於提起上訴後10日內向本院補提理由書
（均須按他造當事人之人數附繕本）「切勿逕送上級法院」。
                                  書記官 廖婷璇
中    華    民    國    99    年     1    月    28    日
附錄：本案論罪科刑法條全文
中華民國刑法第271條
（普通殺人罪）
殺人者，處死刑、無期徒刑或10年以上有期徒刑。
前項之未遂犯罰之。
預備犯第1項之罪者，處2年以下有期徒刑。


司法院資訊處製作；財團法人民間司法改革基金會備份。
